【裁判字號】    95,重勞上,4
【裁判日期】    950516
【裁判案由】    給付退休金等
【裁判全文】
臺灣高等法院臺中分院民事判決         95年度重勞上字第4號
上  訴  人  第七商業銀行股份有限公司
法定代理人  甲○○
訴訟代理人  潘正雄律師
訴訟代理人  李郁芬律師
送達代收人  丙○○
被  上訴人  乙○○
訴訟代理人  彭正元律師
上列當事人間請求給付退休金事件，上訴人對於中華民國95年2
月14日台灣台中地方法院94年度重勞訴第15號第一審判決提起上
訴，本院於95年5月2日言詞辯論終結，判決如下：
    主  文
上訴駁回。
第二審訴訟費用由上訴人負擔。
    事  實
甲、上訴人方面：
一、聲明：(一)原判決關於命上訴人給付及負擔訴訟費用部分廢棄
    。(二)第一項廢棄部分，被上訴人在第一審之訴及假執行之聲
    請均駁回。
二、陳述：除與原判決記載相同者外，補稱略以：
  (一)系爭據以向上訴人申辦貸款之買賣契約，第一份契約其訂立
    時間乃86年11月4日，該契約第3條約定：「本契約成立時，
    由甲先向乙給付定金新台幣壹千萬元並充為價金之壹部，而
    由乙確實親收足訖．．．」，而第二份契約即明載被上訴人
    為介紹人之契約，其日期欄空白，然依其后期款交款日期欄
    ，可清楚看出第一次款之交款日期乃86年11月4日，由此可
    證第二份契約之簽約日期即應為86年11月4日簽訂，與第一
    份契約之簽約完全相同，另依證人陳秋鎮於原審證述：「．
    ．．乙○○是七信協理，到我家，我有在七信借錢，我86年
    11月收了定金1千萬，我就叫乙○○來家裡收錢，是要繳貸
    款的利息，所以在寫契約的時候，乙○○也在場．．．」，
    可證證人陳秋鎮收受定金之日期應為86年11月4日，即第一
    份契約之簽訂日期，而依證人陳秋鎮所稱，被上訴人乙○○
    既於收受定金時在場，顯然被上訴人就第一份契約之存在，
    應知之甚詳。足見第二份契約即被上訴人為介紹人之契約，
    應係與第一份契約於同一時間及同一場合，同時簽訂。被上
    訴人應明知有第一份契約存在。
  (二)本件上訴人核貸機構所以認定系爭土地之「時價」為47,660
    萬元，乃係受被上訴人明知為不實而仍簽名見證之契約所載
    買賣價格所誤導，認該土地既已有買賣契約明載其買賣價格
    為47,660萬元，復經身為上訴人公司協理之被上訴人見證，
    該契約所載當然係屬真實，乃以該不實契約上所載買賣金額
    認定為該土地之時價，而被上訴人明知該買賣契約係屬不實
    ，已如前述，竟仍配合買賣雙方於契約上載列其為介紹人，
    使上訴人誤認系爭土地之時價，俾利買賣雙方向上訴人申請
    高額貸款，使上訴人蒙受重大損失，被上訴人就系爭貸款當
    然有故意及違背注意之重大過失，上訴人予以解職，要無任
    何違誤可言，原審所為認定，要不足採。
  (三)本案經上訴人查覺並調查後，於91年3月13日即以常務董事
    會決議予以免職，被上訴人對此並無任何異議，亦未提出任
    何申覆，足見其上訴人所為處分已接受，並承認本身確有疏
    失，則其於遭上訴人免職逾三年後，始提起本件訴訟云云，
    顯有違常情，更有失誠信，並不足採。
  (四)被上訴人請求是項薪資報酬，當屬無據，況查被上訴人擔任
    上訴人公司副總經理，其與上訴人間之勞動契約性質上屬委
    任契約性質，自無適用民法487條問題。況上訴人對被上訴
    人所為解雇，被上訴人從未向上訴人提出申訴或覆議，亦從
    未表示欲復職，亦即被上訴人從未以「準備給付」之事情，
    通知上訴人，上訴人自無受領勞務遲延之情形，原審判決認
    定上訴人應給付被上訴人未提供勞務期間之薪資云云，其適
    用法規，亦有錯誤。
乙、被上訴人方面：
一、聲明：(一)上訴駁回。(二)訴訟費用由上訴人負擔。
二、陳述：除與原判決記載相同者外，補稱略以：
  (一)本件上訴人銀行之人事管理規則第114條既已明定：「員工
    有左列情事之一者，應由本行強制退休…2.第九職等 (含)(
    副總經理、協理、主任、經理、專員)及其以上員工年滿六
    十歲者。」；同規則第113條亦明文：「員工有左列情事之
    一者，得申請自願退休，並給予退休金…二服務滿二十五年
    以上者」，而被上訴人既已任職上訴人銀行逾44年，而由上
    訴人銀行明文「應」予強制退休，亦得自請退休，則被上訴
    人依之請求退休金，尚無不許之理 (原證1參照)。是無論雙
    方間之契約關係為何，被上訴人既為上訴人銀行人事管理規
    則所訂之員工，自得依其人事管理規則所訂請領退休金。被
    上訴人任職於上訴人銀行共計44年又7個月，既已符合前開
    勞基法以及上訴人銀行所訂人事管理規則之退休標準，參照
    最高法院92年台上字第2152號判決，勞工一旦符合法定退休
    要件，即已取得自請退休並請求給付退休金之權利，此為其
    既得權利，不因雇主終止勞動契約而喪失，否則僱主即得藉
    故解僱已符合退休條件之勞工，規避給付退休金之義務。上
    訴人自不得再以懲戒解僱為由，剝奪勞工之既得權。
  (二)本件原審判給被上訴人之薪資部份，係「上訴人命被上訴人
    停職接受調查時期之薪資」，尚與上訴人所引判決情形無涉
    ：按「僱用人受領勞務遲延者，受僱人無補服勞務之義務，
    仍得請求報酬」，民法第487條本文著有規定，且其立法理
    由更明示：「謹按僱用人怠於領受受僱人所服勞務，與受僱
    人無故不為服務不同，故無論受僱人已否服畢，應以已為服
    務論，均應有請求報酬之權」，此為債各中之特別規定，初
    無任何受僱人仍須表示「異議」，方得請求報酬之限制，更
    且勞務關係存續中，本有上、下服從之指揮監督關係，如解
    釋上仍須受僱人對僱用人之「停職接受調查處分」表示異議
    ，無異要求勞僱關係直接破裂，殊失法律解釋之道。原審判
    給被上訴人之薪資部份為90年10月3日起至91年3月31日止 (
    即上訴人銀行命被上訴人停職接受調查，至違法解僱時止)
    之薪資，並非違解僱後至起訴時止之薪資。而此部分上訴人
    銀行既已自認自90年10月3日起，確實命令被上訴人停職接
    受調查，即係行使其指揮監督權而要求被上訴人以接受調查
    為給付，依民法第486條、勞基法第22條及上訴人銀行人事
    管理規則第24條，上訴人銀行自當給付薪資。
    理  由
一、按判決書內應記載之事實，得引用第一審判決。當事人提出
    新攻擊或防禦方法者，應併記載之。判決書內應記載之理由
    如第二審關於攻擊或防禦方法之意見及法律上之意見與第一
    審判決相同者，得引用之；如有不同者，應另行記載。關於
    當事人提出新攻擊或防禦方法之意見，應併記載之。民事訴
    訟法第454條定有明文。本件被上訴人於原審主張之事實、
    攻擊方法及上訴人抗辯之事實、防禦方法並判決理由，原審
    判決記載綦為詳實，應予維持，本院茲引用之。並就兩告於
    本院所提出之新攻擊、防禦方法補充理由如下：
二、關於上訴人主張其於原審所提出之二份契約書（見原審卷第
    29－37頁）被上訴人應明知有第一份契約存在部份：
  (一)上訴人雖以系爭據以向上訴人申辦貸款之買賣契約，第一份
    契約其訂立時間乃86年11月4日，該約3條約定：「本契約成
    立時，由甲先向乙給付定金新台幣壹千萬元並充為價金之壹
    部，而由乙確實親收足訖．．．」，而第二份契約即明載被
    上訴人為介紹人之契約，其日期欄空白，然依其后期款交款
    日期欄，可清楚看出第一次款之交款日期乃86 年11月4日，
    由此可證第二份契約之簽約日期即應為86年11 月4日簽訂，
    與第一份契約之簽約完全相同，另依證人陳秋鎮於原審證述
    ：「．．．乙○○是七信協理，到我家，我有在七信借錢，
    我86年11月收了定金1千萬，我就叫乙○○來家裡收錢，是
    要繳貸款的利息，所以在寫契約的時候，乙○○也在場．．
    ．」，可證證人陳秋鎮收受定金之日期應為86年11月4日即
    第一份契約之簽訂日期，而依證人陳秋鎮所稱，被上訴人乙
    ○○既於收受定金時在場，顯然被上訴人就第一份契約之存
    在，應知之甚詳。足見第二份契約即被上訴人為介紹人之契
    約，應係與第一份契約於同一時間及同一場合，同時簽訂。
    被上訴人應明知有第一份契約存在云云。
  (二)惟查，縱然依上訴人之推論，第一份契約書與第二份契約書
    之簽訂日期同為86年11月4日屬實，然同一天之內，先簽第
    一份契約書，簽約完成後，再由通知被上訴人來簽立第二份
    契約書，非無可能，而證人陳秋鎮於原審證述：「．．．乙
    ○○是七信協理，到我家，我有在七信借錢，我86 年11月
    收了定金1千萬，我就叫乙○○來家裡收錢，是要繳貸款的
    利息，所以在寫契約的時候，乙○○也在場．．．」，其證
    言並不能謂係指第一份契約於同一時間及同一場合，同時簽
    訂。尤以人陳秋鎮於原審證述：「．．．乙○○不知道有兩
    份契約，那是因後來要簽另一份契約並付定金，乙○○才在
    場」（見原審卷第125頁），已明確證述，在簽第一份契約
    時乙○○不在場，簽第二份契約時，乙○○才來，且乙○○
    不知有二份契約等語，上訴人徒以二契約之簽約日期應為同
    一日，而推論二份契約於同一時間及同一場合，同時簽訂，
    乙○○均知情云云，尚非可採。原審依據證人陳秋鎮、林俊
    男、程春居、陳蘇素勤、王雲雪之證言，認證人就二份契約
    立約過程之陳述，互核均相符合，而為採信，並以之推論二
    份契約乃於不同之時間及場合分別所立，自無從認被上訴人
    知悉有二份不同契約之存在，並無違論理法則。本院為相同
    之認定，並引用原審判決之理由。
三、關於亞商公司以第二份買賣契約書向上訴人貸款，被上訴人
    擔任該契約書之見證人，是否就系爭貸款有故意或重大過失
    ，構成上訴人予以解職之原因部份：
    本件依上訴人之舉證，並不能證明被上訴人明知有第一份契
    約書存在，原審已論述綦詳，並經本院為相同之認定，有如
    前述，原判決更闡述上訴人於決定本件貸款時，乃本於其核
    貸程序而為決定貸款，自不因貸款之買賣契約有被上訴人於
    介紹人簽名而有異。難認被上訴人就系爭貸款有何故意或違
    背其注意義務而有過失，致上訴人受有損害情節可言（見原
    判決書第19－21頁），上訴人以被上訴人『明知』該買賣契
    約係屬不實，竟仍配合買賣雙方於契約上載列其為介紹人，
    使上訴人誤認系爭土地之時價，俾利買賣雙方向上訴人申請
    高額貸款，使上訴人蒙受重大損失，而認被上訴人就系爭貸
    款有故意或重大過失，上訴人得予以解職自亦不可採。
四、關於被上訴人請求上訴人給付薪資是否有理由部份：
  (一)被上訴人主張上訴人於90年10月3日以被上訴人業務疏失為
    由，對被上訴人停職，接受調查，迨至91年3月31日以被上
    訴人辦理貸款顯有疏失為由，予以免職。被上訴人在被停職
    期間，上訴人並未再發給被上訴人任何薪資，被上訴人於被
    停職前即90年10月前之每月薪資為122,980元，依民法第487
    條之規定，上訴人有受領勞務遲延，被上訴人無補服勞務之
    義務，仍得請求報酬，為此請求上訴人給付737,880元（計
    算式：122,980×6＝737,880）之薪資予被上訴人。
  (二)上訴人雖以：(1)上訴人對被上訴人所為解雇，被上訴人從未
    向上訴人提出申訴或覆議，亦從未表示欲復職，亦即被上訴
    人從未以「準備給付」之事情，通知上訴人，上訴人自無受
    領勞務遲延之情形。(2)被上訴人擔任上訴人公司副總經理，
    其與上訴人間之勞動契約性質上屬委任契約性質，自無適用
    民法487條問題。
  (三)經查：
  1.上訴人對其於90年10月3日命令被上訴人停職接受調查之事
    實並不爭執，上訴人上開停止命令係行使其指揮監督權而要
    求被上訴人停職，自上開命令發佈當日即係拒絕被上訴人服
    勞務，可見被上訴人在上訴人停職前，主觀上並無不服勞務
    之意，客觀上亦繼續提供勞務，則於上訴人拒絕受領後，應
    負受領遲延之責，上訴人抗辯伊無受領遲延云云，並不可採
    。
  2.次查有無「受公司指揮監督」，與有無「受公司授權代表公
    司」，為不同之概念。前者係以公司內部之上下服從及行政
    管理為其內涵，後者則以對外代表公司權限之有無為依歸。
    兩者並非必為相互排斥而無法並存，亦即須受公司指揮監督
    之公司職員，如或公司授權對外代表公司，自得於為有效之
    法律行為後，將其法律效果歸屬公司，原判決認兩造間有從
    屬性之『僱傭關係』存在，屬於勞基法所稱之勞動契約，已
    闡述綦詳（詳參原判決理由六、(一)）項，因而適用民法第
    487條之規定，以僱用人受領勞務遲延者，受僱人無補服勞
    務之義務，仍得請求報酬，認為上訴人將被上訴人停職期間
    仍應支付報酬，並無不合，上訴人徒以兩造間有委任之性質
    為由，抗辯本件無民法第487 條之適用云云，亦非可採。
五、兩造其餘攻擊、防禦方法，原審均已闡述綦詳，經核並無不
    合，本院爰引原判決所記載之理由，綜上所述，原審為上訴
    人敗訴之判決，並無不合。上訴意旨指摘原判決不當，求予
    廢棄改判，為無理由，應予駁回。
據上論結，本件上訴為無理由，依民事訴訟法第454條、第449條
第1項、第78條，判決如主文。
中    華    民    國    95    年    5     月    16    日
                      民事第三庭審判長法  官  陳照德
                                      法  官  饒鴻鵬
                                      法  官  蔡王金全
以上正本係照原本作成。
如對本判決上訴，須於收受判決送達後二十日內向本院提出上訴
書狀，其未表明上訴理由者，應於提出上訴後二十日內向本院提
出上訴理由書 (須按他造人數附具繕本)。
上訴時應提出委任律師為訴訟代理人之委任狀。具有民事訴訟法
第四百六十六條之一第一項但書或第二項之情形為訴訟代理人者
，另應附具律師及格證書及釋明委任人與受任人有該條項所定關
係之釋明文書影本。
                                      書記官  許麗花
中    華    民    國    95    年    5     月    17    日
                                                      Ｈ


司法院資訊處製作；財團法人民間司法改革基金會備份。
